【裁判字號】    89,訴,290
【裁判日期】    890623
【裁判案由】    損害賠償
【裁判全文】
臺灣板橋地方法院民事判決                          八十九年度訴字第二九○號
    原      告  日運環保事業有限公司
    法定代理人  乙○○
    訴訟代理人  丙○○
                劉永培律師
    被      告  臺北縣中和市公所      設臺北縣中和市○○路六三四之二號
    法定代理人  甲○○        .
    訴訟代理人  呂思家律師
右當事人間請求損害賠償事件，本院判決如左：
    主      文
原告之訴及假執行之聲請均駁回。
訴訟費用由原告負擔。
    事      實
甲、原告方面：
一、聲明：求為判決：（一）被告應給付原告新臺幣（下同）一百四十五萬九千二百
    元，及自起訴狀繕本送達翌日起至清償日止，按週年利率百分之五計算之利息。
    （二）願供擔保請准宣告假執行。
二、陳述：
（一）被告於民國八十八年七月二十九日就臺北縣中和市舊衣物類資源回收標售招標
      ，依被告所發臺北縣中和市公所財物標售投標須知補充說明第九項規定標單應
      於八十八年七月二十九日下午一時五十分前掛號郵寄至被告招標專用信箱，於
      當日下午二時三十分於被告三樓招標中心開標。原告於同年七月二十八日將投
      標單以快捷掛號郵件寄出，並於同年七月二十九日上午九時十八分到達被告招
      標專用之中和一─三九六號信箱。按非對話而為意思表示者，其意思表示，以
      通知達到相對人時，發生效力，所謂達到，係指意思表示達到相對人之支配範
      圍，置於相對人隨時可了解其內容之客觀之狀態而言，係使相對人已居可了解
      之地位即為已足，並非須使相對人取得占有，不必交付相對人本人或其他代理
      人本人或其他代理人，亦不問相對人之閱讀與否，該通知即可發生為意思表示
      之效力。經原告向中和郵局查詢結果，原告之招標郵件於當日九時由中和郵局
      郵務股送達泰和街郵局，該局於九時十八分作電腦登錄，並將上開函件通知牌
      放置於一─三九六號信箱，作業狀況正常，有中和郵局八十八年八月二十七日
      八八三一○一─一號函一件可憑。是原告投標郵件已依被告投標須知補充說明
      第九項之規定，於八十八年七月二十九日下午一時五十分前到達被告招標專用
      信箱，原告投標之意思表示已達到被告而發生效力，被告即應將原告列入比價
      之廠商。惟被告承辦人員並未於八十八年七月二十九日下午一時五十分前至指
      定信箱領回原告之投標單，致原告未能參取投標，原告自得依先位主張即民法
      第二百二十七條、第二百十六條及備位主張即類推適用民法第一百十三條、第
      二百四十七條之規定，請求被告賠償原告因契約履行所得預期之利益。
（二）先位主張（民法第二百二十七條、第二百十六條）：
      1.按標賣之表示，明示與出價最高之投標人訂約者，除別有保留外，則應視為
        要約，出價最高之投標即為承諾，買賣契約因之成立，標賣人自負有出賣人
        之義務（最高法院三十二年永上字第三七八號著有判例）。查本件依投標須
        知補充說明第四項之規定，被告之招標方式係採單價招標，以高於底價之最
        高標者為得標，是本件採購案被告既已明示，以出價最高之投標者為得標，
        無其他保留，則該招標應視為要約；又參與投標之廠商分別標價各為每公斤
        六元、六元三角、六元三角一分，而原告標價為每公斤六元六角，係參與投
        標廠商標價中，出價最高之投標者，比價結果應屬原告得標，故原告之投標
        即應視為承諾，二者意思表示合致，且被告所附加之廠商資格、投標文件、
        三家以上合格廠商投標等條件，原告亦已具備，至於書面契約之簽立與否，
        並不影響原決標時契約之已成立，政府採購法第三十一條第二項第五款之規
        定，並非要式契約之規定，是本件買賣契約已成立，被告自應負出賣人之義
        務。經原告分別於八十八年八月三日及八十八年九月三日以存證信函要求被
        告履行契約義務，由原告承接舊衣物資源回收業務，惟被告先則拒絕，而至
        今仍置之不理，則被告之拒絕履行契約，不為給付，亦屬不完全給付之債務
        不履行，致原告受有因履行契約所可得預期之利益。
      2.原告所受之損害係自八十八年八月一日起至八十九年十二月三十一日止共計
        十六個月，已每月舊衣回收量一萬二千公斤，每公斤六元五角向被告購入後
        ，以每公斤十五元售出，扣除每公斤含運費公資等成本五角，扣除百分之五
        稅金後，原告共計損失一百四十五萬九千二百元｛即【（一二、○○○公斤
        ×一六月＝一九二、○○○公斤）×一五元＼公斤＝二、八八○、○○○元
        】─【一九二、○○○公斤×六．五元＼公斤＝一、二四八、○○○元】─
        【一九二、○○○公斤×○．五元＼公斤＝九六、○○○元】＝一、五三六
        、○○○元；一、五三六、○○○元─【一、五三六○○○元×○．○五＝
        七六、八○○元（稅金）】＝一、四五九、二○○元｝。原告自得依民法第
        二百二十七條、第二百十六條之規定為先位之主張，請求被告賠償原告因履
        行契約所得預期之利益一百四十五萬九千二百元及自起訴狀繕本送達翌日起
        至清償日止，按週年利率百分之五計算之利息。
      3.開標當日原告並未異議，係因被告開標時僅唱出最高標者之標價，並未唱出
        得標者之廠商名稱，原告當時懷疑是否其資格不合或其他原因而未得標，是
        當場未表示異議。惟原告仍於當日下午委請訴外人丙○○前往新莊郵局查察
        ，經郵局表示該投標郵件已寄至中和郵局，乃再於次日上午至被告處，告知
        原告之投標郵件已寄至中和泰和街郵局被告所設立之一─三九六號信箱，並
        非前去辦理退標手續。又損害賠償之計算明細表，係依客觀市價計算，原告
        自得請求如訴之聲明之數額。
      4.政府採購法第七十四條、七十六條、七十九條係規定「得」依本章規定提出
        異議及申訴，並無強制規定，是原告自可選擇依該法或其他方法解決紛爭，
        原告在程序上享有程序選擇權，得選擇行政訴訟或民事訴訟救濟，此乃憲法
        第十六條所賦予之基本權，況本件係被告之私經濟行為，普通法院自有管轄
        權；另該法第七十四條但書亦明定，得標廠商與機關間之私法爭議，已提付
        仲裁、申請調解或提起民事訴訟者，不在此限，原告既為得標廠商，復依政
        府採購法第七十四條但書之規定提起民事訴訟，自不受該條僅得提出異議之
        申訴之限制。
（三）備位主張（類推適用民法第一百十三條、第二百四十七條）：
      縱本件兩造間之契約尚未成立，惟按當事人為締結契約而接觸磋商之際，已由
      一般普通關係進入特殊連繫關係，相互間已建立一種特殊之信賴關係，雖非以
      給付義務為內容，但依誠實信用原則，為使債權能夠圓滿實現或保護債權人其
      他法益，債務人除給付義務外，尚應履行其他之協力義務、通知義務、照顧義
      務、保護義務、忠實義務等附隨義務，論其性質及強度，超過一般侵權行為法
      上之注意義務，而與契約關係極為接近，故債務人違反此項附隨義務者，就所
      生之損害，依契約法之原則，理應負締約過失之賠償責任，並適用債務人違反
      給付義務之原則。查本件因被告未盡交易上必要之注意，疏未於八十八年七月
      二十九日下午一時五十分前至中和泰和街郵局招標專用信箱領回原告之投標單
      ，致原告未能參與競標而致生損害原告得標所應得之利益。是被告已違反民法
      第二百十九條之誠信原則之規定，原告自得類推適用民法第一百十三條、第二
      百四十七條契約無效之規定，或依八十八年四月二日經立法院三讀通過修正之
      民法第二百四十五條之一規定之立法意旨及精神，以此為備位之主張，請求被
      告損害原告因契約履行所得預期之利益，即自八十八年八月一日至八十九年十
      二月三十一日止共計一百四十五萬九千二百元及自起訴狀繕本送達翌日起至清
      償日止，按週年利率百分之五計算之利息（計算式同前）。
三、證據：提出臺北縣中和市公所財物標售投標須知補充說明影本一件、掛號查詢明
          細單影本一件、中和郵局八十八年八月廿七日0000000─一號函影
          本一件、土城青雲郵局第二九六及三五二號存證信函影本各一件、臺北縣
          中和市公所八十八年八月二十七日北縣中政字三七三七三號函影本一件、
          臺北縣中和市公所招標公告影本一件為證，並聲請訊問證人羅定宏，及聲
          請本院當庭勘驗原告密封投標文件內之資格文件及投標金額為若干。
乙、被告方面：
一、聲明：求為判決駁回原告之訴，並陳明願供擔保請准免為假執行。
二、陳述：
（一）原告起訴主張被告舊衣物類資源回收標售違反投標程序，關於投標程序之爭議
      應循行政救濟解決之，而非屬私法爭議事項。原告所為投標之意思表示，未經
      郵局掛通知牌致未到達被告，原告之標單自始未進入開標場地，參與開標、審
      標、決標等法定程序，契約尚無從成立，故應循政府採購法第七十四條前段提
      出異議及申訴之行政救濟。同條後段但書則專指得標廠商與機關間私法爭議而
      言，原告尚非具備得標廠商之資格，與前段廠商對照觀之自明。查原告前於八
      十八年八月三日向被告聲明異議而遭駁回，應依政府採購法第七十四條前段、
      第七十六條、第七十九條之規定，於收受日起十五日內以書面分別向主管機關
      ，直轄市或縣市政府所設之採購申訴審議委員會申訴請求救濟，而非逕向司法
      機關起訴對被告請求損害賠償。且政府採購法係於八十七年五月二十七日公布
      ，第一百十四條規定本法自公布後一年施行，於八十八年五月二十一日行政院
      公共工程委員會（）工程企字第八八○六九八八號令訂定發布政府採購法施
      行細則全文一百十三條，並自同年五月二十七日施行，而後被告凡公開招標之
      案件，均按政府採購法及施行細則辦理，本件招標公告雖未註記係依政府採購
      法相關規定辦理，惟事實上被告均係依該法辦理，故原告起訴顯不合政府採購
      法第七十四條之規定，其訴應屬不合法。
（二）次查被告辦理之中和市舊衣物資源回收標售招標於八十八年七月二十九日下午
      二時三十分在被告三樓招標中心辦理開標，當日上午十一時及下午一時五十分
      被告均派遣專人呂宜哲前往中和泰和街郵局一─三九六號信箱領取郵件，惟開
      啟該信箱並未收到原告國內快遞郵件相關掛號通知牌。嗣於次日即七月三十日
      上午十時許，原告委請訴外人丙○○前來辦理退標手續，辦理退標之承辦人員
      李桂香告知並無原告所投遞之投標單，請丙○○君至中和泰和街郵局查察，嗣
      其回電通知李桂香該郵局亦查無結果。直至同日下午一時五十分呂宜哲開啟郵
      政信箱始見領取掛號之通知牌，並憑之領取原告之掛號郵件，被告承辦人員李
      桂香即通知丙○○前來辦理退標，並於同日下午十五時三十分退回原告之未開
      拆投標郵件。詎中和泰和街郵局推諉責任，竟謂「於九時十八分作電腦登錄其
      並將相關掛號函件通知牌放置於一─三九六號信箱，作業狀況正常」，與事實
      並不相符。況開標當日被告讀標以發彩環保工程有限公司六元三角一分得標時
      ，代理原告到場之訴外人丙○○並未表示異議，苟如原告所言其以六元六角投
      標，丙○○理應當場表示原告標價較高應由其得標，由被告開標人員於紀錄表
      內註記以維其權益，始合乎常情。
（三）政府機關採購案件與一般標賣不同，除有審查廠商資格、投標文件，通常情形
      須有三家以上合格廠商投標，另有取消採購、特殊情形等不予開標決標之情形
      （政府採購法第五十一條、第四十八條參照），與原告所舉最高法院三十二年
      永上字第三七八號判例謂標賣之表示，明示與出價最高之投標人訂約者，除別
      有保留外，則應視為要約，出賣最高之投標即為承諾，買賣契約因之成立，標
      賣人自負有出賣人之義務與本件情形不同，不得逕為援用。且政府機關之採購
      案件，須踐行招標、開標、審標、決標、簽約等法定程序，簽立書面契約屬於
      要式行為，否則採購合約不能成立，此觀同法第三十一條第二項第五款規定自
      明；民法第一百十六條亦規定契約當事人約定其契約須用一定方式者，在該方
      式未完成前，推定其契約不成立，足見與原告所主張標賣由最高出賣者得標之
      諾成契約不同。原告與被告間之契約尚未成立，依政府採購法第七十四條之規
      定，僅得循異議、申訴之行政爭訟程序救濟，其逕行起訴自屬不合法。
（四）原告先位主張依民法第二百二十七條、第二百十六條之規定請求損害賠償云云
      。惟債務人不為給付者，債權人得聲請法院強制執行，並得請求損害賠償，固
      為民法第二百二十七條所明定。惟債務人不為給付，計有不能給付、遲延給付
      及不完全給付三種型態，同條所謂不為給付，解釋上係指遲延給付而言。設債
      務已屆清償期，而依債務本旨，債務人應為給付之標的物為特定物或金錢以外
      之代替物，除有不能給付之情形外，債務人僅有依債務本旨而為給付之義務，
      債權人不得任意變更債之內容，逕行請求債務人以金錢賠償其損害，至民法第
      二百二十七條規定並得請求損害賠償，係指債權人得請求債務人依債務本旨履
      行，如因遲延給付受有其他損害，並得請求債務人賠償之意，非謂債權人得任
      意變更債之內容，逕行請求償務人以金錢賠償其損害（最高法院七十八年臺上
      字第六三六號裁判要旨參照），故原告主張依民法第二百二十七條規定請求，
      亦僅得請求被告履行合約之內容，不得逕請求被告以金錢賠償其損害。
（五）原告備位主張類推適用民法第一百十三條、二百四十七條契約無效之規定，及
      民法第二百四十五條之一規定之立法意旨及精神，請求損害賠償云云。惟民法
      第二百四十七條係以不能給付為契約標的之締約過失賠償責任，與第二百四十
      五條之一係違反誠實信用方法之締約過失責任，本件既非不能給付、亦與誠信
      原則無涉，原告主張類推適用，尚屬無據。
（六）另原告所提出之計算明細表，係其片面計算之方法，而非證據資料，不得作為
      請求之依據。
三、證據：提出開標紀錄表影本一件、投標文件收件三聯單影本一件、臺北縣中和市
    公所八十八年八月二十七日北縣中政字三七三七三號函影本一件、簽呈文件影本
    一件、網路公告影本一件、發彩環保工程有限公司合約書影本一件為證，並聲請
    訊問證人李桂香、呂宜哲。
    理      由
甲、程序方面：
一、按憲法第十六條規定人民有訴訟之權，旨在確保人民得依法定程序提起訴訟及受
    公平之審判，至於訴訟救濟究應循普通訴訟程序抑或依行政訴訟程序為之，則由
    立法機關依職權衡酌訴訟案件之性質及既有訴訟制度之功能等而為設計，而我國
    關於行政訴訟與民事訴訟之審判，依現行法律之規定，係採二元訴訟制度，分由
    不同性質之法院審理，關於因公法關係所生之爭議，由行政法院審判，因私法關
    係所生之爭執，則由普通法院審判（司法院大法官會議解釋第四四八、第四六六
    號解釋參照）。次按訴訟事件不屬普通法院之權限者，依民事訴訟法第二百四十
    九條第一項第一款規定，法院固應以裁定駁回之，惟是否屬民事訴訟之範疇，應
    以原告起訴主張為訴訟標的之法律關係為斷，而非以法院調查之結果為依歸，至
    法院調查之結果，認原告請求者，不符法律規定之要件時，則屬其訴有無理由之
    問題，自與法院有無審判權無涉（最高法院八十八年度臺抗字第一六八號、八十
    五年度臺抗字第一九號裁定意旨參照）。經查本件原告起訴之先位主張為原告於
    八十八年七月二十八日依被告財物標售投標須知補充說明之規定，參加被告辦理
    之投標作業，且原告出價為參與投標廠商中最高者，兩造間之契約已經成立，被
    告拒不履行契約，依民法第二百二十七條、第二百十六條之不完全給付損害賠償
    ，又其備位主張為即令兩造間之契約不成立，原告亦得依民法第二百四十七條、
    第一百十三條請求損害賠償，此觀原告起訴狀之記載自明。故本件原告起訴既係
    依據民法第二百二十七條、第二百十六條、第二百四十七條、第一百十三條之規
    定，則其起訴主張為訴訟標的之法律關係乃私法上之法律關係，普通法院自有審
    判之權限，原告之訴，自屬合法，合先敘明。
二、次按原告以單一之聲明主張數項訴訟標的而就各該訴訟標的定有先後請求裁判之
    順序，於先位訴訟標的有理由時，即不請求就備位訴訟標的為裁判者，與預備訴
    之合併須先位訴之聲明與備位訴之聲明，相互排斥而不相容者，尚屬有間，學說
    上稱為類似的預備訴之合併（最高法院八十二年度臺上字第一四二九號判決意旨
    參照），而民事訴訟係採處分權主義，且民事訴訟承認訴之合併，無論其為主觀
    訴之合併，或為客觀訴之合併，其目的均在相同之當事人間就關連之數宗訴訟，
    能於同一訴訟程序辯論裁判，以節省當事人及法院之勞費，達到訴訟經濟之目的
    ，並使相關連之訴訟案件於同一訴訟中裁判，不致發生相互矛盾之情形，使多項
    私法上之紛爭能統一解決，故如客觀訴之合併無害於公益，應儘量予以承認（司
    法院第十六期司法業務研究會參看）。本件原告起訴聲明請求被告給付一百四十
    五萬九千二百元及自起訴狀繕本送達翌日起至清償日止，按週年利率百分之五計
    算之利息，其先位主張為民法第二百二十七條、第二百十六條之不完全給付損害
    賠償，其備位主張為如認先位主張無理由時，則類推適用民法第二百四十七條、
    第一百十三條之規定請求如訴之聲明；其係以單一之聲明主張數項訴訟標的而就
    各該訴訟標的定有先後請求裁判之順序，於先位訴訟標的有理由時，即不請求就
    備位訴訟標的為裁判，揆諸前開說明，其訴係屬類似之預備合併，且其使相關連
    之訴訟案件於同一訴訟中裁判，不致發生相互矛盾之情形，使多項私法上紛爭能
    統一解決，其訴之合併應屬合法，先予敘明。
乙、實體方面：
一、原告起訴主張被告於八十八年七月二十九日就臺北縣中和市舊衣物類資源回收標
    售招標，依被告所發臺北縣中和市公所財物標售投標須知補充說明第九項規定標
    單應於八十八年七月二十九日下午一時五十分前掛號郵寄至被告招標專用信箱，
    於當日下午二時三十分於被告三樓招標中心開標。原告於八十八年七月二十八日
    將投標單以快捷掛號郵件寄出，並於同年七月二十九日上午九時十八分到達被告
    招標專用之中和一─三九六號信箱，其投標之意思表示已到達被告。依上揭投標
    須知補充說明第四項之規定，被告明示以出價最高之投標者為得標，並無其他保
    留，該招標應視為要約；又原告係參與投標廠商標價中，出價最高之投標者，比
    價結果應屬原告得標，故原告之投標即應視為承諾，二者意思表示合致，原告又
    已具備被告所附加之廠商資格、投標文件、三家以上合格廠商投標之資格，故本
    件買賣契約已成立，被告自應負出賣人之義務。惟被告拒絕履行契約，致原告受
    有可得預期利益之損害，故先位主張依民法第二百十六條、第二百二十七條之規
    定請求被告賠償一百四十五萬九千二百元及自起訴狀繕本送達翌日起至清償日止
    ，按週年利率百分之五計算之利息。又備位主張為即令兩造間契約尚未成立，惟
    被告既未盡交易上必要之注意，疏未於八十八年七月二十九日下午一時五十分前
    至中和泰和街郵局招標專用信箱領回原告之投標單，致原告未能參與競標而致生
    損害原告得標所應得之利益，則被告已違反民法第二百十九條之誠信原則之規定
    及契約上協力、通知、照顧、保護、忠實之附隨義務，應得類推適用民法第二百
    四十七條、第一百十三條之規定，並參照新修正民法第二百四十五條之一規定之
    立法意旨及精神，請求被告賠償一百四十五萬九千二百元及自起訴狀繕本送達翌
    日起至清償日止，按週年利率百分之五之利息云云。
二、被告固自認於八十八年七月二十九日辦理臺北縣中和市舊衣物類資源回收標售招
    標事宜，惟以其於八十八年七月二十九日下午二時三十分開標前之當日上午十一
    時及下午一時五十分均派遣專人呂宜哲前往中和泰和街郵局被告所設立一─三九
    六號信箱領取投標郵件，未收到原告國內快遞郵件相關掛號通知牌，原告投標之
    意思表示未到達被告，本件買賣契約尚未成立。又政府機關採購案件須踐行招標
    、開標、審標、決標、簽約等法定程序，依政府採購法第三十一條第二項第五款
    之規定，簽立書面契約屬於要式行為，依民法第一百十六條之規定，在書面契約
    未完成前，推定買賣契約不成立，與原告所主張標賣由最高出賣者得標之諾成契
    約不同。且原告主張依民法第二百二十七條規定，亦僅得請求被告履行契約之內
    容，不得逕請求被告以金錢賠償其損害。另本件既非不能給付、亦與誠信原則無
    涉，原告自不得類推適用民法第二百四十七條、第二百四十五條之一之規定請求
    損害賠償等語，資為抗辯。
三、經查本件原告主張被告於八十八年七月二十九日就臺北縣中和市舊衣物類資源回
    收標售招標，依臺北縣中和市公所財物標售須知補充說明第九項規定標單應於八
    十八年七月二十九日下午一時五十分前掛號郵寄至被告招標專用信箱，於當日下
    午二時三十分於被告三樓招標中心開標，原告於八十八年七月二十八日將投標單
    以快捷掛號郵件寄出，嗣被告於同日下午二時三十分開標時，由訴外人發彩環保
    工程有限公司以六元三角一分得標之事實，有原告提出之臺北縣中和市公所財物
    標售投標須知補充說明影本一件、掛號查詢明細單影本一件、臺北縣中和市公所
    招標公告影本一件及被告提出之開標紀錄表影本一件為證，尚堪採信為真實。
四、惟按為政府採購法所稱之採購，指工程之定作、財物之買受、定製承租及勞務之
    委任或僱傭等；政府機關、公立學校、公營事業辦理採購，依本法之規定；機關
    辦理採購，得依實際需要，規定投標廠商之基本資格；又機關依政府採購法規定
    辦理招標，除有第四十八條所列各款情形外，有三家以上合格廠商投標，即應依
    招標文件所定時間開標決標，政府採購法第二條、第三條、第三十六條第一項、
    第四十八條第一項分別定有明文；復按要約之引誘，乃以喚起他人向自己要約為
    作用之意思通知，必須經自己承諾後，契約始能成立。而停止條件則係限制法律
    行為效力發生之條件，須於條件成就時，始能發生效力（最高法院八十五年度臺
    上二六八一號判決意旨參照）；而標賣之表示，究為要約之引誘抑為要約，法律
    無明文規定，應解釋標賣人之意思定之；依普通情形而論，標賣人無以之為要約
    之意思，應解為要約之引誘，但標賣之表示，如明示與出價最高之投標人訂約者
    ，除別有保留外，則應視為要約，出價最高之投標即為承諾，買賣契約因之成立
    ，標賣人始負有出賣人之義務（最高法院三十三年度永上字第五三一號判例意旨
    參照）。又按債務人不為給付或不為完全之給付者，債權人得聲請法院強制執行
    ，並得請求損害賠償，八十九年五月五日修正施行前之民法第二百二十七條固有
    明文，惟查該條有關債務人之債務不履行責任，仍須以契約有效成立為前提，若
    契約尚未成立，自不得依該條規定請求債務人負債務不履行之損害賠償責任，至
    為灼然。
五、查原告固主張被告明示以出價最高之投標者為得標，無其他保留，其招標應視為
    要約，原告係參與投標廠商標價中，出價最高之投標者，故原告之投標為承諾，
    兩造之意思表示合致，買賣契約即已成立，被告應負出賣人之義務云云。惟查被
    告辦理本件臺北縣中和市公所舊衣物類資源回收標售招標事宜，依原告提出之臺
    北縣中和公所標售投標須知補充說明第四點招標方式固載明：「採單價招標（每
    公斤），以高於底價之最高標者為得標」，惟查被告辦理之前開招標事宜，並非
    僅明示與出價最高之投標人訂約，而別無保留，此觀投標須知補充說明第二點、
    第三點、第四點規定廠商之資格證明文件須提出係廢棄物清除業、營利事業登記
    證、最近一期納稅證明，並應繳交押標金壹萬元，並以金融機構簽發之本票、匯
    票、保付支票或郵政匯票，票據抬頭為臺北縣中和市公所之規定自明。又原告訴
    訟代理人丙○○亦自承：「投標之資料袋內包括公司執照、營利事業登記證、廢
    棄物清理執照、納稅證明、工會證明、比價證明等，被告招標公告要求之證明文
    件裡面都有。還有押標金一萬元，是支票，八十八年七月二十九日下午一點五十
    分被告開標時我有到場，先開資格標，同一投標資料袋裝有資格標及價格標兩個
    不同的信封，當天現場除了原告之外，投標的廠商有一、二十個，當天除了本件
    招標之外，還有其他招標事項，本件招標是由被告人員將投標資料袋拆封，先就
    資格標做審查，但審查是否合格沒有公開，也不知道有幾家廠商投標，資格標審
    查完畢後才會就資格標合格的廠商拆價格標，價格標拆完後就直接宣布得標廠商
    ，但只有在黑板上寫最高得標的金額，也沒有寫得標的廠商」（見本院八十九年
    五月十九日言詞辯論筆錄第二頁）等情，故被告辦理本件招標事宜，既已依政府
    採購法第三十七條之規定，就投標廠商之資格作限制，且被告依政府採購法第四
    十八條之規定，尚須有三家以上合格廠商投標始得依招標文件所定時間開標決標
    ，足證本件被告之招標，並非毫無其他保留條件，即與出價最高之廠商訂約，而
    應先審核參與投標廠商之資格，待資格符合後，尚須三家以上合格廠商投標，始
    就價格標審標，是本件被告之招標公告，尚難認係要約，而應為要約之引誘，原
    告參與投標之意思表示應屬對被告招標公告之要約，自難以原告投標之要約到達
    被告認兩造買賣契約即已成立。兩造間之契約既未成立，故原告主張契約成立，
    被告應負出賣人之義務，爰依民法第二百二十七條、第二百十六條之規定，請求
    被告負債務不履行之損害賠償責任，顯屬無據。
六、再按契約因出賣人以不能之給付為標的而歸無效者，買受人所得請求賠償之範圍
    ，依民法第二百四十七條第一項自以因信賴契約有效所受之損害為限，此即所謂
    消極的契約利益，亦稱之為信賴利益；例如訂約費用、準備履行所需費用或另失
    訂約機會之損害等是；至於積極的契約利益，則以法律行為有效成立為前提，故
    契約因以不能之給付為標的而無效者，履行利益即屬無從發生，因契約履行所得
    之利益，尚不在得為請求之列（最高法院五十一年度臺上字第二一○一號判例、
    七十一年度臺上字第一四七號、七十五年度臺上字第一三五五號、七十九年度臺
    上字第二二九二號判決意旨參照），此種信賴利益之損害賠償，不唯於民法第二
    百四十七條第一項之契約無效之情形如是，於其他契約無效之情形（如民法第一
    百十三條），及契約不成立之情形（八十九年五月五日修正施行之民法第二百四
    十五條之一）亦應為同一之解釋，乃係因於締結契約之過程中，課以從事締結契
    約之當事人施以適當之注意義務，如因可歸責於一造當事人之事由，致契約無效
    、不成立時，對他造當事人所負之損害賠償責任，故此項損害賠償自應以信賴契
    約有效所受之損害為限，至履行利益之損害賠償則不包括在內。經查原告如兩造
    間之契約不成立，其備位主張類推適用民法第二百四十七條、第一百十三條及依
    八十九年五月五日修正施行之民法第二百四十五條之一之立法意旨及精神，請求
    被告賠償一百四十五萬九千二百元云云。惟查原告請求該項賠償之內容，係以兩
    造間之契約若成立，自八十八年八月一日起至八十九年十二月三十一日止共計十
    六個月之契約存續期間，預估被告每月舊衣物回收量為一萬二千公斤，以原告投
    標之金額每公斤六元五角購入，以原告預估每公斤十五元售出，扣除車輛運費、
    工資等成本每公斤五角及百分之五之稅金後，其因履行契約所得預期之利益共計
    一百四十五萬九千二百元，則此項損害之內容顯係因契約履行所得之利益，屬契
    約之積極利益，揆諸前開說明，自應以法律行為有效成立為前提，本件被告辦理
    之臺北縣中和市公所舊衣物資源回收招標作業，原告所為之投標既僅係要約，而
    未經被告承諾，致兩造間契約未有效成立，其履行利益無從發生，原告自不得類
    推適用民法第二百四十七條第一項、第一百十三條或依八十九年五月五日修正公
    布之民法第二百四十五條之一之立法意旨及精神，請求履行利益之損害賠償，原
    告備位主張亦屬無據。
七、從而，原告先位主張依據民法第二百二十七條、第二百十六條，備位主張類推適
    用民法第二百四十七條、第一百十三條及依第二百四十五條之一之立法意旨及精
    甚，請求被告給付一百四十五萬九千二百元及自起訴狀繕本送達翌日起至清償日
    止，按年利率百分之五計算之利息，均為無理由，應予駁回。
八、又原告之訴既經駁回，其假執行之聲請，亦失所附麗，應併予駁回。
九、至原告聲請訊問證人羅定宏及被告聲請訊問證人李桂香、呂宜哲，以證明原告之
    投標單意思表示是否已達到被告，及原告聲請本院當庭拆封密封之投標文件並勘
    驗其投標文件之內容及投標金額，惟前開事項對本件兩造間契約成立與否之判斷
    不生影響，已無再行調查之必要。又本件論證已臻明確，兩造其餘主張陳述暨所
    提之攻擊、防禦及舉證，核與判決結果要無影響，爰不另一一論述，附此敘明。
十、據上論結，本件原告之訴為無理由，依民事訴訟法第七十八條，判決如主文。
中      華      民      國    八十九    年      六      月    二十三    日
                                    臺灣板橋地方法院民事第二庭
~B法      官  周舒雁
右為正本係照原本作成
如對本判決上訴，須於判送達後廿日內向本院提出上訴狀
中      華      民      國    八十九    年      六      月    二十七    日
~B法院書記官  丘淑慧


司法院資訊處製作；財團法人民間司法改革基金會備份。
